臺灣基隆地方法院民事判決　　　　　　　 95年度訴字第439號
原　　　告　丁○○
訴訟代理人　趙偉程律師
複　代理人　卯○○
被　　　告　辰○○
　　　　　　未○○
法定代理人　申○○
訴訟代理人　巳○○
被　　　告　午○○
法定代理人　林莉娜
　　　　　　巳○○
被　　　告　寅○○
　　　　　　丑○○
　　　　　　子○○
　　　　　　癸○○
　　　　　　辛○○
　　　　　　壬○○
　　　　　　丙○○
　　　　　　乙○○
　　　　　　戊○○
　　　　　　庚○○
　　　　　　甲○○
　　　　　　己○○
上列當事人間請求拆屋還地事件，本院於民國96年11月27日言詞
辯論終結，判決如下：
    主  文
被告辰○○、未○○、午○○應將坐落臺北縣瑞芳鎮○○段五四
地號土地上如附圖所示五四之Ａ六、五四之Ａ七、五四之Ａ八、
五四之Ａ十一、五四之Ａ十二部分，面積共十八點一六平方公尺
之地上建物、水塔拆除，並將土地交還原告，及應連帶給付原告
新臺幣陸佰壹拾伍元，暨自民國九十五年十一月一日起至返還上
開土地之日止，按月連帶給付原告新臺幣壹拾貳元。
被告辰○○、未○○應將坐落臺北縣瑞芳鎮○○段五四地號土地
上如附圖所示五四之Ａ五部分，面積十三點六九平方公尺之地上
建物拆除，並將土地交還原告，及應連帶給付原告新臺幣柒佰參
拾參元，暨自民國九十五年十一月一日起至返還上開土地之日止
，按月連帶給付原告新臺幣壹拾肆元。
被告寅○○、丑○○、子○○、癸○○應將坐落臺北縣瑞芳鎮○○段五四地號土地上如附圖所示五四之Ａ四、五四之Ａ十部分，
面積共十二點三三平方公尺之地上建物、水塔拆除，並將土地交
還原告，及應連帶給付原告新臺幣陸佰陸拾元，暨自民國九十五
年十一月一日起至返還上開土地之日止，按月連帶給付原告新臺
幣壹拾參元。
被告辛○○、壬○○應將坐落臺北縣瑞芳鎮○○段五四地號土地
上如附圖所示五四之Ａ三、五四之Ａ九部分，面積共八點五七平
方公尺之地上建物、水塔拆除，並將土地交還原告，及應連帶給
付原告新臺幣肆佰伍拾玖元，暨自民國九十五年十一月一日起至
返還上開土地之日止，按月連帶給付原告新臺幣玖元。
被告丙○○、乙○○、戊○○、庚○○、甲○○應將坐落臺北縣
瑞芳鎮○○段五四地號土地上如附圖所示五四之Ａ二部分，面積
八點九七平方公尺之地上建物拆除，並將土地交還原告，及應連
帶給付原告新臺幣肆佰捌拾元，暨自民國九十五年十一月一日起
至返還上開土地之日止，按月連帶給付原告新臺幣玖元。
被告己○○應將坐落臺北縣瑞芳鎮○○段五四地號土地上如附圖
所示五四之Ａ一部分，面積六點零四平方公尺之地上建物拆除，
並將土地交還原告，及應給付原告新臺幣參佰貳拾肆元，暨自民
國九十五年十一月一日起至返還上開土地之日止，按月給付原告
新臺幣陸元。
原告其餘之訴駁回。
訴訟費用由被告辰○○、未○○、午○○連帶負擔百分之二十七
，被告辰○○、未○○連帶負擔百分之二十，被告寅○○、丑○○、子○○、癸○○連帶負擔百分之十八，被告辛○○、壬○○
連帶負擔百分之十三，被告丙○○、乙○○、戊○○、庚○○、
甲○○連帶負擔百分之十三，被告己○○負擔百分之九。
本判決第一項於原告以新臺幣貳萬柒仟元為被告辰○○、未○○
、午○○供擔保後，得為假執行；但被告如以新臺幣柒萬捌仟柒
佰壹拾伍元預供擔保，免為假執行。
本判決第二項於原告以新臺幣壹萬玖仟玖佰元為被告辰○○、未
○○供擔保後，得為假執行；但被告如以新臺幣伍萬玖仟陸佰壹
拾肆元預供擔保，免為假執行。
本判決第三項於原告以新臺幣壹萬柒仟玖佰元為被告寅○○、丑
○○、子○○、癸○○供擔保後，得為假執行；但被告如以新臺
幣伍萬參仟陸佰玖拾貳元預供擔保，免為假執行。
本判決第四項於原告以新臺幣壹萬貳仟伍佰元為被告辛○○、壬○○供擔保後，得為假執行；但被告如以新臺幣參萬柒仟參佰壹
拾玖元預供擔保，免為假執行。
本判決第五項於原告以新臺幣壹萬參仟壹佰元為被告丙○○、乙○○、戊○○、庚○○、甲○○供擔保後，得為假執行；但被告
如以新臺幣參萬玖仟零陸拾元預供擔保，免為假執行。
本判決第六項於原告以新臺幣捌仟捌佰元為被告己○○供擔保後
，得為假執行；但被告如以新臺幣貳萬陸仟參佰零貳元預供擔保
，免為假執行。
原告其餘假執行之聲請駁回。
    事實及理由
壹、程序方面：
一、被告丑○○、子○○、癸○○、壬○○、乙○○、戊○○、
    庚○○、甲○○、己○○經合法通知，均未於言詞辯論期日
    到場，被告辰○○、丙○○、寅○○、辛○○未於最後一次
    言詞辯論期日到場，核均無民事訴訟法第 386條各款所列情
    形，爰依民事訴訟法第385條第1項前段之規定，准原告之聲
    請，由其一造辯論而為判決。
二、按訴狀送達後，原告不得將原訴變更或追加他訴，但擴張或
    減縮應受判決事項之聲明，或該訴訟標的對於數人必須合一
    確定時，追加其原非當事人之人為當事人者，不在此限，民
    事訴訟法第255條第1項第3款、第5款定有明文。本件原告將
    起訴聲明請求返還之占用土地面積更正如主文第1項至第6項
    所示，又加計相當於租金之損害，並追加訟爭房屋之共有人
    辰○○、未○○、午○○、寅○○、子○○、癸○○、辛○○、壬○○、乙○○、戊○○、庚○○、甲○○、己○○為
    被告，合於前開規定，先予敘明。
貳、實體方面：
一、原告主張：坐落臺北縣瑞芳鎮○○段54地號土地（下稱系爭
    土地）原為原告父親李建和所有，不料遭多人分別興建建物
    及水塔，原告父親生前並未同意該等無權占有之行為，李建
    和於民國60年間辭世後，系爭土地於67年12月26日登記為原
    告所有，經多次協商後，原告已與被告以外之其他無權占有
    人以價購等方式解決爭議，而被告分別為門牌號碼臺北縣瑞
    芳鎮○○路 1巷12號、14號、16號、26號、28號、30號及32
    號房屋之所有權人或公同共有人，各有部分地上物占用系爭
    土地，為此依民法第 767條規定，請求被告將占有系爭土地
    之建物部分及水塔拆除後，返還系爭土地予原告，及依不當
    得利之法律關係，請求被告給付相當於租金之不當得利，並
    願供擔保聲請宣告假執行。
二、被告部分：
　(一)被告辰○○、辛○○、丙○○、寅○○、未○○、午○○聲
    明駁回原告之訴，並抗辯略以：以前因颱風造成系爭土地山
    崩，壓垮被告辰○○、辛○○房屋，又差點壓死被告訴訟代
    理人巳○○的母親，系爭土地之原所有權人即原告父親因此
    同意由被告自行整地而無償使用系爭土地，屬有權占用，即
    使有的房子是這幾年新蓋的，仍在原告父親同意的範圍內使
    用，原告應繼承其父親之義務；又原告曾表示要將占用的土
    地賣給被告，被告願以合理價格購買，但原告開價太高，且
    恐嚇不接受就依法拆房屋，被告到區公所聲請調解，原告都
    不參加；被告的房屋在火車站後站，又是死巷，原告請求相
    當於租金的不當得利金額太高；被告辰○○另辯稱購買房屋
    時不知有占用系爭土地等語。
  (二)被告丑○○、子○○、癸○○、壬○○、乙○○、戊○○、
    庚○○、甲○○、己○○經合法通知，均未於言詞辯論期日
    到場，亦未提出書狀作何聲明或陳述。
三、原告主張系爭土地為其所有，被告辰○○、未○○、午○○
    共有之系爭12號、14號房屋及水塔占有系爭土地如附圖54-A
    6、54-A7、54-A8、54-A11、54-A12部分所示面積各9.9平方
    公尺、3.99平方公尺、2.69平方公尺、0.79平方公尺、0.79
    平方公尺，共計 18.16平方公尺之土地；被告辰○○、未○○共有之系爭16號房屋占有系爭土地如附圖 54-A5部分所示
    面積 13.69平方公尺之土地；被告寅○○、丑○○、子○○
    、癸○○共有之系爭26號房屋及水塔占有系爭土地如附圖54
    -A4、54-A10部分所示面積11.54平方公尺、0.79平方公尺，
    共計 12.33平方公尺之土地；被告辛○○、壬○○共有之系
    爭28號房屋及水塔占有系爭土地如附圖54-A3、54-A9部分所
    示面積7.78、0.79平方公尺，共計8.57平方公尺之土地；被
    告丙○○、乙○○、戊○○、庚○○、甲○○共有之系爭30
    號房屋占有系爭土地如附圖54-A2部分所示面積 8.97平方公
    尺之土地；被告己○○所有之系爭32號房屋占有系爭土地如
    附圖 54-A1部分所示面積6.04平方公尺之土地等事實，業據
    原告提出土地謄本為證，且為被告辰○○、未○○、午○○
    所不爭執，並經本院於96年 1月26日會同臺北縣瑞芳地政事
    務所勘測屬實，有勘驗筆錄及複丈成果圖在卷可憑，堪信原
    告之主張為真實。
四、按所有人對於無權占有或侵奪其所有物者，得請求返還之，
    對於妨害其所有權者，得請求除去之，民法第 767條定有明
    文；而以無權占有為原因，請求返還所有物之訴，被告對原
    告就其物有所有權存在之事實無爭執，而僅以非無權占有為
    抗辯者，原告於被告無權占有之事實，無舉證責任。被告應
    就其取得占有係有正當權源之事實證明之。如不能證明，則
    應認原告之請求為有理由，有最高法院92年度台上字第 312
    號判決意旨可資參照。被告辰○○、辛○○、丙○○、寅○○、未○○、午○○辯稱其等是經系爭土地原所有權人即原
    告父親同意得無償使用系爭土地，然為原告所否認，依前揭
    說明，被告即應就其占有系爭土地之權源舉證證明之，而被
    告未曾舉證證明，其等抗辯有權占有云云，自無足憑信。至
    於被告辰○○是否知悉其房屋有占用系爭土地，或兩造能否
    就系爭土地買賣價金達成意思合致，均非無權占有人得持以
    對抗土地所有權人之事由，亦不能影響被告無權占有系爭土
    地之事實，被告以此抗辯而拒絕返還系爭土地，尚屬無據。
    從而，原告本於所有權人之地位，依民法第 767條規定，請
    求無權占有人即被告辰○○、未○○、午○○、寅○○、丑
    ○○、子○○、癸○○、辛○○、壬○○、丙○○、乙○○
    、戊○○、庚○○、甲○○、己○○拆除系爭房屋及附屬水
    塔坐落在系爭土地之部分，並將該部分土地返還原告，為有
    理由，應予准許。
五、次按無法律上之原因而受利益，致他人受損害者，應返還其
    利益；因故意或過失，不法侵害他人之權利者，負損害賠償
    責任；數人共同不法侵害他人之權利者，連帶負損害賠償責
    任，民法第179條、第184條第1項前段、第185條第 1項前段
    定有明文。又按無權占有他人之土地，係侵害該土地所有人
    之所有權，應構成侵權行為，被害人對於侵權行為人得請求
    賠償相當於租金之損害；被告無權占有原告之土地，可能獲
    得相當於租金之利益，此為通常之觀念（最高法院67年台上
    字第3622號判例、61年台上字第1695號判例參照）。本件被
    告無權占有原告所有系爭土地，使原告因被告共同侵權行為
    而無法有效利用土地，致受相當於土地租金之損失，被告應
    負損害賠償責任。而城市地方之房屋租金及建築房屋之基地
    租金，依土地法第97條第 1項規定，以不超過土地及其建築
    物申報價額年息10%為限，另土地法第97條第1項之所謂年息
    10% 為限，乃指租金之最高限額而言，要無必須照申報價額
    年息 10%計算之，尚須斟酌基地之位置，工商繁榮程度、使
    用人利用基地之經濟價值、所受利益，彼等關係及社會感情
    等情事，以為決定（最高法院68年台上字第 371號判例意旨
    參照）。查系爭土地89年7月、93年1月之申報地價各為每平
    方公尺280元、416元（見本院卷宗第 141頁），本院斟酌系
    爭土地坐落位置雖鄰近瑞芳火車站後站，但被告占用部分是
    系爭房屋後段部分土地，並無道路，不可能供店舖營利使用
    ，且所占用部分緊鄰擋土牆，即使徒步亦難進出，鄰近均為
    一般之住宅房屋，除系爭12號、14號房屋曾改建外，均已建
    造多年，供己居住使用之利益等情，認原告主張以系爭土地
    申報地價年息 10%計算相當於不當得利之租金，核屬過高，
    應以年息3%為適當。再者，利息、紅利、租金、贍養費、退
    職金及其他一年或不及一年之定期給付債權，其各期給付請
    求權，因五年間不行使而消滅，民法第 126條亦有明文；而
    凡無法律上之原因而獲得相當於租金之利益，致他人受損害
    時，如該他人之返還利益請求權，已逾租金短期消滅時效之
    期間，對於相當於已罹消滅時效之租金之利益，即不得依不
    當得利之法則，請求返還，復為我國終審機關向來所持之見
    解，從而，原告依據侵權行為、不當得利之法律關係，請求
    被告辰○○、未○○、午○○、寅○○、丑○○、子○○、
    癸○○、辛○○、壬○○、丙○○、乙○○、戊○○、庚○○、甲○○各依其等之共有關係連帶給付及被告己○○給付
    如附表所示之5年期間不當得利金額，及自95年11月1日起至
    返還占用土地之日止，按月給付（連帶給付）原告如附表所
    示之金額，洵屬正當，應予准許，逾上開部分之請求，為無
    理由，應予駁回。
六、原告陳明願供擔保，聲請宣告假執行，經核其勝訴部分，合
    於法律規定，爰分別酌定相當之擔保金額宣告之，並依同法
    第392條第2項規定，依職權宣告被告預供擔保，得免為假執
    。至於原告敗訴部分，其假執行之聲請，即失所附據，應予
    駁回。
七、結論：本件原告之訴為一部有理由，一部無理由，依民事訴
    訟法第385條第1項前段、第78條、第85第 1項但書、第85條
    第2項、第390條第2項、第392條第2項，判決如主文。
中　　華　　民　　國　　96　　年　　12　　月　　13　　日
                  民事庭法　官　陳湘琳
以上正本係照原本作成。
對於本件判決如有不服，應於收受送達後20日內向本院提出上訴
書狀，敘述上訴之理由，上訴於臺灣高等法院，並按他造當事人
之人數附具繕本。
中　　華　　民　　國　　96　　年　　12　　月　　13　　日
                        書記官　王佩珠
附表：
┌────┬─────┬─────┬────┬────┬──┬──────┐
│被告姓名│ 門牌號碼 │計算不當得│占地面積│申報地價│年息│金       額 │
│        │          │利之起迄時│（平方公│（元/平 │    │（新臺幣）  │
│        │          │間        │尺）    │方公尺）│    │            │
├────┼─────┼─────┼────┼────┼──┼──────┤
│辰○○、│臺北縣瑞芳│90年11月1 │11.48   │280     │3%  │總計615元   │
│未○○、│鎮○○路1 │日起至92年│（原告僅│        │    │（計算式：  │
│午○○  │巷12號及  │12月31日止│以附圖  │        │    │11.48×280×│
│        │14號      ├─────┤54-A6、 ├────┤    │26/12×3%＋ │
│        │          │93年1月1日│54-A11、│416     │    │11.48×416×│
│        │          │起至95年10│54-A12所│        │    │34/12×3%＝ │
│        │          │月31日止  │示部分計│        │    │615，元以下 │
│        │          │          │算，即  │        │    │四捨五入）  │
│        │          ├─────┤9.9 ＋  ├────┤    ├──────┤
│        │          │95年11月1 │0.79＋  │416     │    │每月12元（計│
│        │          │日起至返還│0.79＝  │        │    │算式：11.48 │
│        │          │系爭土地之│11.48） │        │    │×416×3% ÷│
│        │          │日止      │        │        │    │12＝12，元以│
│        │          │          │        │        │    │下四捨五入）│
├────┼─────┼─────┼────┼────┼──┼──────┤
│辰○○、│臺北縣瑞芳│90年11月1 │13.69（ │280     │3%  │總計733元   │
│未○○  │鎮○○路1 │日起至92年│附圖    │        │    │（計算式    │
│        │巷16號    │12月31日止│54-A5所 │        │    │：13.69×280│
│        │          ├─────┤示部分）├────┤    │×26/12×3% │
│        │          │93年1月1日│        │416     │    │＋13.69×416│
│        │          │起至95年10│        │        │    │×34/12×3% │
│        │          │月31日止  │        │        │    │＝733，元以 │
│        │          │          │        │        │    │下四捨五入）│
│        │          ├─────┤        ├────┤    ├──────┤
│        │          │95年11月1 │        │416     │    │每月14元（計│
│        │          │日起至返還│        │        │    │算式：13.69 │
│        │          │系爭土地之│        │        │    │×416×3%÷ │
│        │          │日止      │        │        │    │12＝14，元以│
│        │          │          │        │        │    │下四捨五入）│
├────┼─────┼─────┼────┼────┼──┼──────┤
│寅○○、│臺北縣瑞芳│90年11月1 │12.33（ │280     │3%  │總計660元   │
│丑○○、│鎮○○路1 │日起至92年│附圖    │        │    │（計算式    │
│子○○、│巷26號    │12月31日止│54-A4、 │        │    │：12.33×280│
│癸○○  │          ├─────┤54-A10所├────┤    │×26/12×3% │
│        │          │93年1月1日│示部分）│416     │    │＋12.33×416│
│        │          │起至95年10│        │        │    │×34/12×3% │
│        │          │月31日止  │        │        │    │＝660，元以 │
│        │          │          │        │        │    │下四捨五入）│
│        │          ├─────┤        ├────┤    ├──────┤
│        │          │95年11月1 │        │416     │    │每月13元（計│
│        │          │日起至返還│        │        │    │算式：12.33 │
│        │          │系爭土地之│        │        │    │×416×3%÷ │
│        │          │日止      │        │        │    │12＝13，元以│
│        │          │          │        │        │    │下四捨五入）│
├────┼─────┼─────┼────┼────┼──┼──────┤
│辛○○、│臺北縣瑞芳│90年11月1 │8.57（附│280     │3%  │總計459元   │
│壬○○  │鎮○○路1 │日起至92年│圖54-A3 │        │    │（計算式    │
│        │巷28號    │12月31日止│、54-A9 │        │    │：8.57×280 │
│        │          ├─────┤所示部分├────┤    │×26/12×3% │
│        │          │93年1月1日│）      │416     │    │＋8.57×416 │
│        │          │起至95年10│        │        │    │×34/12×3% │
│        │          │月31日止  │        │        │    │＝459，元以 │
│        │          │          │        │        │    │下四捨五入）│
│        │          ├─────┤        ├────┤    ├──────┤
│        │          │95年11月1 │        │416     │    │每月9元（計 │
│        │          │日起至返還│        │        │    │算式：8.57×│
│        │          │系爭土地之│        │        │    │416×3%÷12 │
│        │          │日止      │        │        │    │＝9，元以下 │
│        │          │          │        │        │    │四捨五入）  │
├────┼─────┼─────┼────┼────┼──┼──────┤
│丙○○、│臺北縣瑞芳│90年11月1 │8.97（附│280     │3%  │總計480元   │
│乙○○、│鎮○○路1 │日起至92年│圖54-A2 │        │    │（計算式：  │
│戊○○、│巷30號    │12月31日止│所示部分│        │    │8.97×280 ×│
│庚○○、│          ├─────┤）      ├────┤    │26/12×3% ＋│
│甲○○  │          │93年1月1日│        │416     │    │8.97×416 ×│
│        │          │起至95年10│        │        │    │34/12×3% ＝│
│        │          │月31日止  │        │        │    │480，元以下 │
│        │          │          │        │        │    │四捨五入）  │
│        │          ├─────┤        ├────┤    ├──────┤
│        │          │95年11月1 │        │416     │    │每月9元（計 │
│        │          │日起至返還│        │        │    │算式：8.97×│
│        │          │系爭土地之│        │        │    │416×3%÷12 │
│        │          │日止      │        │        │    │＝9，元以下 │
│        │          │          │        │        │    │四捨五入）  │
├────┼─────┼─────┼────┼────┼──┼──────┤
│己○○  │臺北縣瑞芳│90年11月1 │6.04（附│280     │3%  │總計324元   │
│        │鎮○○路1 │日起至92年│圖54-A1 │        │    │（計算式：  │
│        │巷32號    │12月31日止│所示部分│        │    │6.04×280× │
│        │          ├─────┤）      ├────┤    │26/12×3%＋ │
│        │          │93年1月1日│        │416     │    │6.04×416× │
│        │          │起至95年10│        │        │    │34/12×3%＝ │
│        │          │月31日止  │        │        │    │324，元以下 │
│        │          │          │        │        │    │四捨五入）  │
│        │          ├─────┤        ├────┤    ├──────┤
│        │          │95年11月1 │        │416     │    │每月6元（計 │
│        │          │日起至返還│        │        │    │算式：6.04×│
│        │          │系爭土地之│        │        │    │416×3%÷12 │
│        │          │日止      │        │        │    │＝6，元以下 │
│        │          │          │        │        │    │四捨五入）  │
└────┴─────┴─────┴────┴────┴──┴──────┘
